【裁判字號】    99,消債抗,17
【裁判日期】    990929
【裁判案由】    抗告事件
【裁判全文】
臺灣花蓮地方法院民事裁定            99年度消債抗字第17號
抗  告  人  甲○○
代  理  人  黃健弘律師
上列抗告人因消費者債務清理條例更生事件，對於民國99年7 月
15日本院98年度消債更字第87號裁定提起抗告，本院裁定如下：
    主  文
抗告駁回。
抗告程序費用新台幣壹仟元由抗告人負擔。
    理  由
一、抗告意旨略以：
（一）抗告人曾於民國（下同）95年6月8日與金融機構之債權人
      成立協商，約定自95年7 月起、分120期、利率0％，按月
      繳納協商款項13,549元，聲請人則按月繳款14,915元至98
      年1月8日，於98年2 月毀諾等情，抗告人依約還款2年又7
      個月，上開期間抗告人係在台北居住，每月花費包括房租
      、停車費3千元、保險費約2萬元，及三名女子之補習費、
      安親班、學費等約3 萬元，抗告人及子女之餐飲、交通、
      電話、水電費等開銷，再加上上開每月還款14,915元，抗
      告人每月支出確實要將近10萬元。
（二）抗告人之夫廖國敏於95年7月6日死亡，聲請人與其子女廖
      玟淇、廖玟琇、廖豈毅，同為繼承坐落於台北縣中和市○
      ○段888、889、892、893地號土地（持分均為4分之1）及
      其上4365建號建物（門牌號碼台北縣中和市○○路286 巷
      1-3 號），嗣聲請人於96年間將上開不動產出售，賣得價
      金480萬元，於96年11月5 日清償抵押貸款2,253,950元後
      （債權人為台灣銀行仁愛分行），尚有餘款2,546,050 元
      ，抗告人清償前向妹妹及同事之債務共588,934 元後，尚
      餘1,957,116 元，以抗告人及其三名子女每月開銷及清償
      金融機關債務將近10萬元計算，上開款項約19個月即花用
      殆盡。
（三）抗告人於98年2月毀諾，而抗告人98年度全年之收入為397
      ,406元、99年1至7 月之收入為178,868元，98年平均每月
      收入為3萬餘元，99年平均每月收入為2萬餘元，與95、96
      、97年全年所得相差甚多，抗告人即係因收入大幅減少始
      不得不毀諾，爰提本件抗告，並聲明：原裁定廢棄，准予
      開始更生程序等語。
二、「按聲請更生或清算不合程式或不備其他要件者，法院應以
    裁定駁回之，但其情形可以補正者，法院應定期間先命補正
    」；「債務人與金融機構協商成立者，不得聲請更生或清算
    。但因不可歸責於己之事由，致履行顯有重大困難者，不在
    此限」；「本條例施行前，債務人依金融主管機關協調成立
    之中華民國銀行公會會員辦理消費金融案件無擔保債務協商
    機制與金融機構成立之協商，準用前項之規定」，消費者債
    務清理條例（下稱消債條例）第8條、第151條第5項、第6項
    分別定有明文。準此，債務人如於消債條例施行前，已利用
    金融主管機關協調成立之中華民國銀行公會會員辦理消費金
    融案件無擔保債務協商機制，與金融機構成立協商，即須依
    約清償債務，僅於其後發生情事變更，在清償期間收入或收
    益不如預期，致該方案履行困難甚或履行不能，且因不可歸
    責於己之事由所致，始能聲請更生或清算，至如認該協商方
    案履行有其他不適當情形，即應再循協商途徑謀求解決，不
    得逕依消債條例聲請更生，蓋該債務清償方案係經債務人行
    使程序選擇權而與債權人締結之債務清理契約，其即應受該
    契約之拘束，且消債條例更生之規範目的，係在維持債務人
    基本生活之情況下，於債務人之能力範圍內盡力清償債務，
    非謂債務人得任意利用債務清理程序減輕債務，因此，為避
    免債務人針對已成立之協商方案任意毀諾，濫用更生或清算
    之債務清理程序，須債務人於協商成立後因不可歸責於己之
    事由，致其無法履行原定清償方案，始例外得依消債條例聲
    請更生或清算。
三、本院得心證之理由，除引用原審裁定所載之理由如附件所示
    外，另補充如下：
（一）查抗告人之債務為新台幣（下同）1,271,487 元，於協商
      成立後，自95年7 月起還款至98年1月8日止，共繳款30期
      ，每期協商金額為14,915 元（分120期、利率0%），最大
      債權銀行日盛銀行於98年2 月通報毀諾，此有抗告人之聲
      請狀、協議書、聯徵中心之債務人清冊，及日盛銀行陳報
      狀、繳款明細表 （詳原審卷〈一〉第4、14、57、60、61
      頁）附卷可稽。
（二）抗告人雖辯稱在台北居住期間，每月花費將近10萬元等語
      ，然查，原審於99年7月1日在本院調查訊問時，抗告人自
      承於97年7 月即已回花蓮（詳原審卷〈二〉第61頁），且
      抗告人仍還款至98年2 月才毀諾，（詳原審卷〈一〉第57
      頁），足徵抗告人實有能力依照原協商條件繼續履行。顯
      見抗告人主張其居住在台北期間每月支出將近10萬元之日
      常所需開銷導致其毀諾之不可歸責事由，礙難憑採。
（三）抗告人另主張將繼承其夫廖敏國之土地及房屋於96年間出
      售，賣得價金480萬元，並於96年11月5日清償抵押貸款2,
      253,950元後，尚有餘款2,546,050元，抗告人遂清償其前
      向妹妹及同事借款共588,934元，尚餘1,957,116元，以抗
      告人及其三名子女每月開銷及清償金融機關債務將近10萬
      元計算，上開款項約19個月即花用殆盡云云，惟本件抗告
      人既積欠其自認無力清償之債務，其於日常生活之支出，
      即應較常人為儉樸，並樽節費用將有限收入合理運用於生
      活必須項目，儘速清償債務以重建生活，且抗告人有固定
      之工作，並從96年底買賣餘款清償抗告人所主張的還債款
      （詳原審卷〈二〉第61頁）後，加上其自承於97年全年收
      入516,690元，共有將近200萬元，扣除協商金額及生活開
      銷後，仍有所剩，故抗告人據此為由主張有不可歸責於己
      ，致履行顯有重大困難之事由，尚嫌無據。
（四）又抗告人於98年2月毀諾，而抗告人98年平均每月收入為3
      萬餘元，99年平均每月收入為2 萬餘元，與95、96、97年
      全年所得相差甚多，抗告人即係因收入大幅減少始不得不
      毀諾云云，惟抗告人之主張係發生於98年2 月毀諾後所生
      之情事，足認抗告人是否毀諾，與其收入是否減少無涉，
      抗告人毀諾時之收入情況與協商當時之收入相較，也並無
      劇烈改變，況縱使以其98年2 月毀諾時，平均月收入仍有
      49,493元。按消費者債務清理條例之立法目的，係為使不
      幸陷入經濟困境之人得以清理債務、重建生活，並在清理
      過程中能保有符合人性尊嚴之最低基本生活，而非在維持
      債務人過去慣常之寬逸生活，是於評估債務人清償債務之
      能力時，並非任其主張生活費用之數額，否則將造成揮霍
      無度以致清償債務能力降低之人，反而更容易進入更生程
      序之歧異現象。本件聲請人既積欠其自認無力清償之債務
      ，其於日常生活之支出，即應較常人為儉樸，並樽節費用
      將有限收入合理運用於生活必須項目，儘速清償債務以重
      建生活，故本院審究聲請人之必要費用，應以行政院主計
      處公告之97年度臺灣省平均每人每月最低生活費用（以每
      年家庭收支調查，計算出平均每人每月消費支出之百分之
      60 作為最低生活費）9,829元為基準。至抗告人之子女當
      時尚有繼承所得之金錢可供支應扶養費，本無須抗告人另
      行支出。抗告人縱有支付，本院認至多僅能參酌財政部國
      稅局所定扶養免稅額計算，扶養費用每人每月為 6,417元
      即足，是聲請人扣除其家庭總支出29,080元〈9,829+（6,
      41 7×3）=29,080〉後，足見其每月仍有20,413元（49,4
      93-29,080=20,413）之還款能力，是縱有暫時性履行不便
      或有無法履行之情事，仍得向最大債權銀行提出緩繳或展
      延還款之申請，或經由個別一致性協商方案，抑或透過個
      別債權銀行協商程序謀求解決，而非泛以經濟困難無力履
      行協商條件為由，斷然任意毀諾。故抗告人據此為由主張
      有不可歸責於己，致履行顯有重大困難之事由，顯屬無據
      。
四、綜上所述，抗告人於協商成立後，難認有何不可歸責於己之
    事由，致履行顯有重大困難，依首揭條文之意旨，本院即無
    從任由抗告人任意選擇毀諾而准予更生之理，自應駁回其更
    生之聲請。從而，原審裁定駁回抗告人更生之聲請，核無違
    誤，抗告意旨猶執前詞，指摘原裁定不當，求予廢棄另為裁
    定，為無理由，應予駁回。
五、據上論結，本件抗告為無理由，依消費者債務清理條例第15
    條，民事訴訟法第495 條之1第1項、第449條第1項、第95條
    、第78條，裁定如主文。
中    華    民    國    99    年    9     月    29    日
                          臺灣花蓮地方法院民事庭
                              審判長法官  湯文章
                              法      官  劉雪惠
                              法      官  陳鈺林
以上正本證明係照原本作成。
本裁定不得抗告。
中    華    民    國    99    年    9     月    30    日
                              法院書記官  許志豪

司法院資訊處製作；財團法人民間司法改革基金會備份。
